【裁判字號】    95,勞上易,3
【裁判日期】    950411
【裁判案由】    給付薪資
【裁判全文】
臺灣高等法院民事判決                 95年度勞上易字第3號
上  訴  人
即被上訴人  甲○○
被上訴人即
上  訴  人  慶堂工業股份有限公司
法定代理人  乙○○
訴訟代理人  陳淑真律師
複 代理 人  吳佩玲律師
上列當事人間給付薪資事件，兩造對於中華民國94年11月28日臺
灣臺北地方法院94年度勞訴字第11號第一審判決各自提起上訴，
上訴人甲○○並為訴之追加，本院於95年3月28日言詞辯論終結
，判決如下：
    主      文
原判決關於(一)駁回上訴人甲○○後開第二項之訴；(二)判命上訴人
慶堂工業股份有限公司給付之金額，超過新臺幣六十四萬五千八
百六十七元及其利息，及該部分假執行之宣告，暨訴訟費用之裁
判均廢棄。
上廢棄(一)部分，被上訴人慶堂工業股份有限公司應就上開新臺幣
六十四萬五千八百六十七元金額，再給付上訴人甲○○自民國九
十三年十二月二十八日起至九十四年一月十二日止，按年息百分
之五計算之利息。
上廢棄(二)部分，被上訴人甲○○在第一審之訴及其假執行之聲請
均駁回。
上訴人甲○○、慶堂工業股份有限公司其餘上訴均駁回。
上訴人甲○○追加之訴及其假執行之聲請均駁回。
第一審、第二審訴訟費用關於慶堂工業股份有限公司上訴部分，
由慶堂工業股份有限公司負擔百分之五十二，餘由甲○○負擔。
第二審訴訟費用關於甲○○上訴、追加之訴訴訟費用由甲○○負
擔。
    事實及理由
甲、程序方面：
一按於第二審為訴之變更、追加或提起反訴，非經他造同意，不
  得為之。但民事訴訟法第255條第1項第2款至第6款情形，不在
  此限，同法第446條第1項定有明文。上訴人即被上訴人甲○○
  於原審請求被上訴人即上訴人慶堂工業股份有限公司（下稱慶
  堂公司）給付新臺幣（下同）204萬元，及自起訴狀繕本送達
  翌日起加計法定遲延利息，原審判命慶堂公司給付1,256,000
  元本息，駁回甲○○其餘之請求，甲○○就敗訴中之248,000
  元本息提起上訴（本院卷第8頁），嗣追加請求慶堂公司再給
  付1,026,000元本息（本院卷第81頁），核屬民事訴訟法第255
  條第1項第3款「擴張應受判決事項之聲明者」，依上開說明，
  其訴之追加係屬合法。
二按「當事人不得提出新攻擊或防禦方法。但有下列情形之一者
  ，不在此限‧‧‧三  對於在第一審已提出之攻擊或防禦方法
  為補充者」，民事訴訟法第447條第1項第3款定有明文。慶堂
  公司於原審已辯稱「受僱人因不服勞務所減省之費用，或轉向
  他處服勞務所取得或故意怠於取得之利益，僱用人得由報酬內
  扣除之，民法第487條但書亦有明文‧‧‧」（原審卷(一)第205
  頁），即辯稱甲○○未服勞務轉向他處服勞務之報酬或因不服
  勞動所減省之費用應予扣除等語，則其於本院聲請函查臺北市
  保母協會有關每日托嬰10小時，一個月之費用若干事宜，核屬
  對於在第一審已提出之攻擊或防禦方法為補充，依上開說明，
  亦應予以准許。
乙、得心證之理由：
一甲○○起訴主張：兩造間僱傭關係是否存在，前經伊提起訴訟
  確認兩造間僱傭關係存在，並請求慶堂公司給付伊自離職翌日
  （即民國88年12月1日）起至92年3月31日止計新臺幣（下同）
  5,692,500元本息（以每月薪資6萬元、每年1.5個月年終獎金
  計）確定在案（下稱前案），慶堂公司並已如數給付。伊再請
  求慶堂公司給付自92年4月1日起至94年10月31日止之薪資，及
  92年度、93年度各1.5個月之年終獎金，計2,040,000元。爰依
  僱傭關係，求為命慶堂公司如數給付，及自起訴狀繕本送達翌
  日起加計法定遲延利息之判決。
  慶堂公司則以：甲○○於88年11月任職期間，原無進入伊公司
  WMCBA系統查詢財務動態日報表（下稱財務報表）之權限（下
  稱系爭查詢權限），乃未經核准進入查看，經伊資訊課主管蘇
  群超、總經理陳金龍先後於88年11月14日、27日告知其無系爭
  查詢權限。詎甲○○仍繼續上開行為，所為已破壞勞資關係之
  信賴基礎，致伊客觀上無從信賴其得忠誠地服勞務，自屬勞動
  基準法（下稱勞基法）第12條第1項第4款規定之違反勞動契約
  情節重大。伊於88年11月30日，以其上開行為嚴重違反「公司
  規章」，終止兩造間之勞動契約；況甲○○亦於88年12月6日
  填具離職申請書，兩造間僱傭關係已於是日終止，至遲亦於10
  日預告期間屆滿時即88年12月16日發生終止契約之效力。縱認
  兩造間僱傭關係仍存在，甲○○於88年11月30日離開伊公司後
  ，即對伊董事長、總經理等職員提出刑事告訴，客觀上足認其
  主觀上對於伊董事長、總經理等職員，有極深誤解與怨懟之心
  理狀況，雙方勞資關係之信賴基礎已失，經伊以有難以勝任稽
  核主任一職之情事存在，於93年10月22日向其為預告終止之表
  示，其於93年11月26日收受該表示，兩造勞動關係應於上開期
  日發生終止之效力，其請求93年11月27日以後之薪資自屬無據
  。又其於88年11月30日離開伊公司後，未實際在職工作，伊無
  從就其工作表現予以實際考核，其自無請求發給具有勉勵、恩
  惠性之年終獎金權利。再甲○○月薪為51,200元，非其主張之
  6萬元，其另於88年12月10日、93年6月20日經永雀股份有限公
  司（下稱永雀公司）選任為監察人，伊得就其自他處所取得之
  利益主張於其報酬扣除之云云，資為抗辯。
二原審命慶堂公司給付1,252,000元，及自94年1月13日起加計法
  定遲延利息，駁回甲○○其餘之請求，甲○○提起上訴，並為
  訴之追加，聲明：
  (一)原判決不利甲○○部分廢棄。
  (二)上廢棄部分，慶堂公司應再給付甲○○1,026,000元，及自
    起訴狀繕本送達之翌日起至清償日止，按年息5％計算之利
    息。
  (三)願供擔保，請准宣告假執行。
  對於慶堂公司之上訴則聲明：上訴駁回。
  慶堂公司對甲○○之上訴、追加之訴聲明：上訴及追加之訴均
  駁回。
  並就原審敗訴部分提起上訴，聲明：
  (一)原判決不利慶堂公司部分廢棄。
  (二)上廢棄部分，甲○○在第一審之訴及其假執行之聲請均駁回
    。
三甲○○主張前揭事實，提出本院92年度勞上字第60號民事判決
  、最高法院93年度台上字第2033號民事裁定、裁定確定證明書
  等件為證。
  (一)慶堂公司雖辯稱兩造僱傭關係，業經其於88年11月30日，以
    甲○○違反勞動契約情節重大為由而終止，甲○○亦於88年
    12月6日自行填具離職申請書，並於當日辦妥移交手續，是
    兩造間之僱傭關係至遲於88年12月6日終止；縱認本件有勞
    基法第16條第1項第1款之適用，兩造間勞動契約亦於10日預
    告期間屆滿時即88年12月16日發生終止之效力云云。然查，
    甲○○無違反勞動基準法第12條第1項第4款之事由，慶堂公
    司於88年11月30日所為終止兩造間勞動契約之意思表示不合
    法，另甲○○不得已始於88年12月6日填具離職申請書及移
    交清冊，不得認甲○○有表明終止勞動契約之真摯意思表示
    ，是兩造間之勞動契約不得認為業經慶堂公司預告終止或經
    甲○○同意而失效等情，業經前案判決確定，有本院92年度
    勞上字第60號民事判決可憑（原審卷(一)第15-29頁），慶堂
    公司前開兩造間僱傭關係業於88年11月30日、或88年12月6
    日、或88年12月16日終止之辯解，均無可取。慶堂公司雖又
    辯稱前案之訴訟標的與本件不同，且前案判決有不適用民法
    第93條、勞基法第12條第1項第4款及民法第93條之違誤，是
    本院就前案已判斷之重要爭點，仍得依法自行認定，不受其
    拘束云云。惟按確定判決之既判力，固以訴訟標的經表現於
    主文判斷事項為限，判決理由並無既判力，但法院於判決理
    由中，就訴訟標的以外，當事人主張之重要爭點，本於當事
    人辯論之結果已為判斷時，對此重要爭點所為之判斷，除有
    顯然違背法令，或當事人已提出新訴訟資料，足以推翻原判
    斷之情形外，應解為在同一當事人就該已經法院判斷之重要
    爭點，不得作相反之主張或判斷，始符民事訴訟上誠信原則
    （最高法院92年度台上字第315號判決意旨參照）。慶堂公
    司上開辯解，原屬前案中之重要爭點，並經法院本於當事人
    辯論之結果作出判斷，並載明於前案判決之理由欄中，揆諸
    前開說明，慶堂公司自不得再任作相反之主張，況前案判決
    亦無何違反民法第92條、第93條撤銷權行使之規定，慶堂公
    司該部分所辯，仍無可採。
  (二)慶堂公司另辯稱其已於本件提出電腦系統「內部控制制度」
    中之電子計算機處理作業程序之「密碼管制」制度，此為前
    案判決未斟酌之事證云云。惟查，慶堂公司如有前案判決所
    未斟酌之事證，非不得依法提起再審之訴，而非執此在本訴
    訟中提出以為否認前案判決效力之抗辯理由。況甲○○於前
    案訴訟中即主張其係借用密碼由電腦中找尋資料，慶堂公司
    亦於前案主張其係依員工之職務權限核發密碼，各員工僅可
    使用自己密碼進入系統查詢權限資料，因慶堂公司取消甲○
    ○權限，甲○○卻仍借用他人密碼進入電腦查看資料等情，
    再據本院於前案判決理由欄中第四段：「四、查上訴人（甲
    ○○）主張‧‧‧並依被上訴人公司（慶堂公司）核准之密
    碼進入被上訴人公司（慶堂公司）網路資訊系統，進行電腦
    、電子計算機系統查核工作‧‧‧惟上訴人（甲○○）於88
    年11月間進行查核工作時，發現上訴人（甲○○）之密碼無
    法進入財務系統，因不知密碼被取消，以為係公司系統出差
    錯，乃向財務部周美英借用其密碼，進入財務系統繼續進行
    查核工作‧‧‧蘇群超亦稱已取消上訴人（甲○○）此部分
    權限，上訴人（甲○○）因找不到被上訴人公司（慶堂公司
    ）負責人陳金龍查證，乃暫用周美惠之密碼繼續進行查核。
    88年11月27日被上訴人公司（慶堂公司）負責人陳金龍‧‧
    ‧自堪信為真實」（原審卷(一)第20-21頁）。顯見本件慶堂
    公司辯稱電腦系統「內部控制制度」其電子計算機處理作業
    程序之「密碼管制」制度，係兩造於前案中攻防之重要爭點
    ，且於前案中經法院判斷認定，慶堂公司提起再審之訴，亦
    經本院93年度勞再字第4號判決再審之訴駁回在案（原審卷
    (一)第198-203頁），慶堂公司辯稱其公司上開內部控制制度
    、密碼制度等為前案所未斟酌之新事證云云，仍無可取。
  (三)慶堂公司辯稱兩造間僱傭關係於88年11月30日、或88年12月
    6日、或88年12月16日終止云云，雖均無足取；然慶堂公司
    再辯稱其已於93年11月25日以存證信函，以甲○○難以勝任
    職務為由終止兩造間勞動契約，甲○○於93年11月26日收受
    該函，自是日起兩造間勞動契約亦已終止等語。按「非有左
    列情形之一者，雇主不得預告勞工終止勞動契約‧‧‧五勞
    工對於所擔任之工作確不能勝任時」，勞基法第11條第5款
    定有明文。查甲○○自88年12月1日後，即陸續對慶堂公司
    董事長、總經理等職員提出刑事告訴或自訴等共計13件案件
    ，其中或經判決駁回，或經檢察官不起訴處分，有慶堂公司
    提出之前開判決書或處分書等件為證（原審卷(一)第91-170頁
    ），客觀上堪認甲○○對於慶堂公司董事長、總經理等職員
    ，有極深怨懟心理狀況，勞資間之信賴基礎已失，其無從信
    賴甲○○得忠誠繼續為慶堂公司提供勞務，已屬上開勞基法
    第11條第5款規定「勞工對於所擔任之工作確不能勝任」之
    情形，慶堂公司據以辯稱甲○○已難以勝任稽核主任一職等
    語，堪認為實在。從而，慶堂公司於93年10月22日以西松郵
    局第2184號存證信函向甲○○預告終止兩造間僱傭關係，並
    於93年11月25日以西松郵局第2464號存證信函上載：「‧‧
    ‧本公司已無從信賴台端得忠誠地繼續為本公司提供勞動，
    而有難以勝任本公司稽核室主任一職之情事存在，已經本公
    司於民國九十三年十月二十二日，向台端為預告終止契約之
    表示，今預告期間業已屆滿，本公司特以本函向台端為終止
    雙方勞動契約之表示。雙方勞動契約應於台端收受本函時起
    生終止契約之效力」為終止兩造間僱傭關係之意思表示，該
    存證信函業經甲○○於93年11月26日收受，有慶堂公司提出
    之存證信暨掛號郵件收件回執在卷可憑（原審卷(一)第224-
    233頁），則慶堂公司抗辯兩造間之勞動契約已合法終止一
    節，即非無據。另按勞資爭議在調解或仲裁期間，資方固不
    得因該勞資爭議事件而終止勞動契約，惟如非因該勞資爭議
    事件，而另有其他正當理由，則資方尚非不得終止勞動契約
    ，此觀勞資爭議處理法第7條規定自明。是慶堂公司如確有
    正當理由依勞動基準法第11條第5款規定預告勞工終止勞動
    契約，縱甲○○前有爭執而申請調解，慶堂公司終止勞動契
    約自不受該法第7條規定之限制。蓋勞基法第11條之立法意
    旨乃因勞動契約為繼續性契約，相較於一次性給付契約而言
    ，更重視雙方間之信任，倘任何一方片面破壞契約而使信任
    關係發生破綻達一定程度，法律即應賦予另一方有終止契約
    之權限。遑論慶堂公司上開93年11月25日發存證信函終止與
    甲○○之勞動契約係在兩造調解之後，為兩造所不爭（本院
    卷第92頁背面），從而，兩造僱傭關於93年11月26日甲○○
    收受前揭終止契約存證信函後即行終止。
  (四)兩造間之僱傭關係，既於93年11月26日終止，則甲○○請求
    慶堂公司給付自前案判決命慶堂公司給付薪資終期之翌日〔
    前案係命慶堂公司給付甲○○自88年12月1日起至92年3月31
    日之薪資（原審卷第27頁）〕即92年4月1日起至93年11月26
    日止之薪資1,192,000元〔60,000×（19+26/30＝1,192,000
    ），即屬有據，應予准許，其逾此範圍之請求〔即請求慶堂
    公司給付自93年11月27日起至95年1月31日止之薪資部分（
    本院卷第81頁背面）〕，於法不合，不應准許。
  (五)甲○○另請求慶堂公司給付92年度6萬元（甲○○此部分原
    請求9萬元年終獎金，原審判命慶堂公司給付此部分年終獎
    金6萬元，甲○○就此敗訴部分於本院不再爭執）、93、94
    年度各以1.5 個月薪資計算之年終獎金各9萬元云云（本院
    卷第81頁背面）。然按「事業單位於營業年度終了結算，如
    有盈餘，除繳納稅捐、彌補虧損及提列股息、公積金外，對
    於全年工作並無過失之勞工，應給予獎金或分配紅利」，勞
    基法第29條定有明文，即給予勞工獎金、紅利之條件有二，
    一為事業單位有盈餘，一為全年工作無過失之員工。顯見獎
    金、紅利之給予，乃對全年工作優秀之勞工，因其貢獻心力
    ，創造事業單位盈餘之獎勵。至若未工作之勞工，因對事業
    單位之盈餘，毫無貢獻，自無需給付獎金、紅利。再慶堂公
    司之「年終獎金發放辦法」第2條雖僅規定對發放日前辭職
    、解僱、資遣、當年度留職停薪達3個月以上者不予發放，
    而不及於本件之情形。然就留職停薪達3個月者既不予發放
    ，則依舉輕以明重之理者，全年未工作者更無發給之理。再
    本件僱用人即慶堂公司受領勞務遲延，受僱人即甲○○無補
    服勞務之義務，雖仍得請求報酬（民法第487條第1項前段參
    照），惟甲○○得請求報酬與其對事業單位即慶堂公司是否
    貢獻心力、創造事業單位盈餘等係屬二事，亦不得謂因甲○
    ○依法得請求報酬，遽謂其對慶堂公司仍有貢獻心力、創造
    公司盈餘等，則其請求慶堂公司給付92年度年終獎金6萬元
    、93、94年度各1.5個月薪資即9萬元年終獎金，均屬無據，
    遑論慶堂公司公司「年終獎金發放辦法」第1條規定，須於
    每年度12月31日尚在職者，慶堂公司始發給年終獎金，而兩
    造間僱傭關係已於93年11月26日終止，詳如前述，依前揭規
    定，甲○○尤不得請求慶堂公司給付93、94年度之年終獎金
    。
  (六)慶堂公司另辯稱甲○○擔任訴外人永雀公司監察人所受領之
    報酬應予扣除云云，然慶堂公司迄未舉證證明甲○○確自永
    雀公司受領報酬，尤未證明其得扣除之金額為若干，且因永
    雀公司經辦人員之疏失，誤為甲○○加保，勞工保險局於94
    年2月24日函永雀公司、甲○○，自89年5月11日取消甲○○
    被保險人資格等情，有勞工保險局94年7月12日保承行字第
    09410404970號函、94年5月13日保承資字第09410323560號
    函在卷可稽（原審卷(一)第244頁、第185-186 頁），慶堂公
    司泛指應依民法第487條規定扣除甲○○於永雀公司領取之
    報酬云云，並無可取。
  (七)慶堂公司另辯稱甲○○自認其於89年11月8日生產即在家育
    嬰在案，其如仍在職，勢需托人撫育而支付撫育費，其因未
    為慶堂公司服勞務而自行照顧幼兒，減省之費用778,133元
    〔89.11.8至93.11.26計48個月又19日，每月16,000元（48+
    19/30）×16,000＝778,133〕）應自給付之報酬中扣除之等
    語。按「僱用人受領勞務遲延者，受僱人無補服勞務之義務
    ，仍得請求報酬。但受僱人因不服勞務所減省之費用，或轉
    向他處服勞務所取得，或故意怠於取得之利益，僱用人得由
    報酬額內扣除之」，民法第487條定有明文。查甲○○於原
    審自認：「‧‧‧且原告（甲○○）自被被告（慶堂公司）
    違法解僱日後兩個多月即有孕在身，更於八十九年十一月八
    日生產與在家育嬰及待業中‧‧‧」（原審卷(一)第174頁）
    ，其於本院就此事實未爭執，另有甲○○子女戶籍資料在卷
    可參（本院卷第93頁），是甲○○確於89年11月8日生產，
    參照其自認生產後在家育嬰，甲○○確減省保母費用。查「
    每日托嬰10小時一個之保育費用，約為16,000元左右‧‧‧
    」，有財團法人台北市保母協會95年2月6日北市保鳳字第
    175號函在卷可憑。慶堂公司計算甲○○減省費用迄93年11
    月26日云云，然甲○○子女迄92年11月7日年滿3足歲即得入
    幼稚園小班就讀，此時，縱甲○○為慶堂公司服勞務，仍不
    能減省托嬰費用，是計算甲○○減省之費用應計算至92年11
    月7日止即3年。再甲○○縱為慶堂公司服勞務，其生產時本
    有8星期即56日之產假（勞動基準法第50條第1項前段「女工
    分娩前後，應停止工作，給予產假八星期」參照），甲○○
    於該56日減省之托嬰費用不應予以扣除。上開甲○○減省之
    托嬰費用546,133元（16,000×12×3+16,000×56÷30 ＝
    546,133，元以下四捨五入），即屬甲○○因不為慶堂公司
    服勞務所減省之費用，依上開規定，僱用人即慶堂公司自得
    由報酬額內扣除之。
  (八)以上，扣除減省之費用後，甲○○得請求之報酬為645,867
    元（1,192,000-546,133＝645,867）。
四綜上所述，甲○○依兩造間之僱傭關係，請求慶堂公司給付甲
  ○○645,867元，及起訴狀繕本送達之翌日即93年12月28日〔
  按慶堂公司於93年12月27日收受起訴狀繕本（原審北勞調字卷
  第33頁）起至清償之日止，按年息5%計算之利息，於法有據，
  應予准許，其逾此部分之請求，於法無據，應予駁回，其敗訴
  部分假執行之聲請亦失所依據，應併予駁回。原判決(一)駁回甲
  ○○就上開645,867元金額請求93年12月28日起至94年1月12日
  之法定遲延利息部分；(二)命慶堂公司給付超過645,867元本息
  部分，均有未洽，甲○○、慶堂公司上訴意旨分別指摘各該部
  分原判決不當，求予廢棄改判，為有理由，應由本院予以廢棄
  ，改判如主文第2、3項所示。原審(一)就甲○○於原審之請求，
  駁回甲○○超過645,867元本息部分；(二)命慶堂公司給付
  645,867元本息部分，並依兩造之聲請，酌定相當擔保金為假
  執行及免為假執行之宣告，均核無不合；甲○○、慶堂公司上
  訴意旨分別指摘原判決各上開部分不當，求予廢棄改判，為無
  理由，應予駁回。甲○○於本院追加請求慶堂公司再給付
  238,000元〔其於原審請求204萬元，扣除原審判命慶堂公司給
  付之1,252,000元，敗訴部分為788,000元，其上訴暨擴張金額
  計1,026,000元，其中238,000元 (1,026,000-（2,040,000－
  1,252,000）＝238,000）屬追加部分〕）本息部分，於法無據
  ，應予駁回，其假執行之聲請應併予駁回。
五本件因事證已臻明確，兩造其餘攻擊、防禦方法及所為之立證
  ，與判決之結果不生若何影響，無庸再逐一予以論究，合併敘
  明。
據上論結，本件甲○○、慶堂公司之上訴，均為一部有理由、一
部無理由，甲○○之追加之訴則為無理由，依民事訴訟法第450
條、第449條第1項、第450條、第78條、第79條，判決如主文。
中    華    民    國    95    年    4     月    11    日
                  勞工法庭審判長法  官  沈方維
                                法  官  王淇梓
                                法  官  湯美玉
正本係照原本作成。
不得上訴。
中    華    民    國    95    年    4     月    12    日
                                書記官  賴淑真


司法院資訊處製作；財團法人民間司法改革基金會備份。
